最高法院刑事判決　　　　　　九十四年度台上字第四一三三號
　　上　訴　人　台灣高等法院台南分院檢察署檢察官
　　被　　　告　卯 ○ ○
　　　　　　　　　　　　　4號.
　　　　　　　　甲 ○ ○
　　　　　　　　　　　　　號
　　共　　　同
　　選任辯護人　林 瑑 琛律師
　　被　　　告　乙 ○ ○
　　　　　　　　　　　　　號
　　　　　　　　丙 ○ ○
　　　　　　　　丁 ○ ○
　　　　　　　　　　　　　號
　　　　　　　　庚 ○ ○
　　　　　　　　　　　　　2號.
　　　　　　　　辛 ○ ○
　　　　　　　　　　　　　號
　　　　　　　　戊 ○ ○
　　　　　　　　　　　　　號
　　　　　　　　己 ○ ○
　　　　　　　　壬 ○ ○
　　　　　　　　　　　　　53.
　　　　　　　　癸 ○ ○
　　　　　　　　　　　　　號
　　　　　　　　子○○○
　　　　　　　　　　　　　號
　　　　　　　　丑 ○ ○
　　　　　　　　　　　　　23.
　　　　　　　　寅 ○ ○
　　　　　　　　　　　　　52.
上列上訴人因被告等違反公職人員選舉罷免法案件，不服台灣高
等法院台南分院中華民國九十三年十一月二十五日第二審更審判
決（九十三年度選上更(一)字第四四六號，起訴案號：台灣台南地
方法院檢察署九十一年度偵字第六七八、六八三、七六七號），
提起上訴，本院判決如下：
    主  文
上訴駁回。
    理  由
按刑事訴訟法第三百七十七條規定，上訴於第三審法院，非以判
決違背法令為理由，不得為之。是提起第三審上訴，應以原判決
違背法令為理由，係屬法定要件。如果上訴理由書狀並未依據卷
內訴訟資料，具體指摘原判決不適用何種法則或如何適用不當，
或所指摘原判決違法情事，顯與法律規定得為第三審上訴理由之
違法情形，不相適合時，均應認其上訴為違背法律上之程式，予
以駁回。本件檢察官上訴意旨略稱：一公職人員選舉罷免法第九
十條之一之賄選罪，如行賄者已實施交付賄賂或其他不正利益之
行為，交付之相對人對其交付之目的已然認識而予收受，其交付
賄賂或其他不正利益之犯行即已成立，不以收受者確已承諾或進
而為一定投票權之行使為必要。賄選罪所交付之財物或不正利益
，與投票行為間不以有民事法律關係上之對價性或有償性為必要
，上訴人等人在餐券上印明記載該特定候選人之照片、號次及姓
名，贈與有投票權之不特定人到場飲宴，其行為自足干擾有投票
權人之投票行為，並在宴席上邀請該候選人發表演說，請求投票
支持，使免費享用飲宴之人得知應支持該候選人，自屬公職人員
選舉罷免法第九十條之一所規定之犯罪行為。引言之，候選人給
付財物之目的，如在使選舉人為一定或不為一定投票行為，即已
構成公職人員選舉罷免法第九十條之一之賄選罪。至於所給付財
物是否足以使選舉人為一定投票或不為一定投票行為，並不影響
該罪之成立。二被告卯○○為中華民國第十四屆學甲鎮鎮長候選
人、被告乙○○為卯○○競選總部之文宣主任，被告甲○○為卯
○○之姨太太，被告子○○○為學甲鎮老人福利協進會之總幹事
，為渠等所自承，且有台南縣選舉委員會函在卷可憑。而無罪確
定之共同被告曹莊雪、陳瑞乾、羅水藤、楊郭秀盆、陳孔子、嚴
孝伙、李雀、李天富、陳孫蕉、邱耀輝、莊麗香、劉陳鵠、劉陳
儉、劉謝僻等人為此次學甲鎮鎮長選舉之投票權人，有台南縣
學甲鎮選舉人名冊可供查證。該次餐會之餐券共計印製三千份亦
經「正佳」印刷廠負責人劉子華供證屬實。該次募款餐會於九十
一年一月二十日上午十一時許在學甲鎮○○路一七三之六號卯○
○之競選總部旁席開二百桌酒席幾乎坐滿之事實，業經檢察官指
揮法務部調查局台南縣調查站查證屬實，此外並有現場照片二幀
附卷可資佐證，且被告子○○○於偵查中亦供認上情不諱。而被
告卯○○於當日餐會時，曾上台對在場之選舉權人拜票，懇請支
持其當選學甲鎮鎮長之言論等情，業據被告卯○○自承在卷，並
經無罪確定之其他共同被告曹莊雪、陳瑞乾、羅水藤、楊郭秀盆
、陳孔子、嚴孝伙、李雀、李天富、陳孫蕉、邱耀輝、莊麗香、
劉陳鵠、劉陳儉、劉謝僻等人供述屬實，而陳瑞乾等人亦供稱
渠等所擁有之餐券皆是免費發送的且當日於會場上亦有聽見同桌
之人說其等都是持免費餐券來參加餐會的。１、證人謝雅萍證稱
帳冊上所書寫購買餐券之人僅有賴清修有給錢，而其餘之人（指
辛○○等）並未交付錢；而被告甲○○於偵查中亦供稱僅有一婦
人向其買了四十張餐券，其餘的都是謝雅萍在處理，而庚○○與
癸○○也分別向其拿了四十五張及五十張餐券，然都是向謝雅萍
付款後，才給他們餐券等語。再參以證人林琢瑤證稱該等餐券乃
係卯○○競選總部之人主動向其表示要免費贈送餐券讓其分送之
證詞，與被告丁○○供述其所有之五十張餐券是甲○○免費交付
給伊的，並要伊將該等餐券拿去分送給親朋好友之供述相符，而
林琢瑤與丁○○卻皆亦為該帳冊中所列之人，如有人出錢購買，
有人可免費贈送而通通都列在同一帳冊中，此豈合乎常情？固應
以謝雅萍之證詞可採。２、次查，被告辛○○於偵查中供稱其係
於其所經營之金文便利商店販賣該餐券，然其商店並未懸掛有販
賣餐券之旗幟或標語，一般民眾如何得知該商店有販賣餐券，且
競選總部亦未公告該商店代售餐券，一般民眾豈會向該商店購買
，而不至競選總部向會計購買？其所辯顯與經驗法則有違，不足
採信。３、再查，被告癸○○於偵查中供稱伊有五十張餐券，其
留下六張，其餘四十四張拿到學甲鎮老人福利協進會交與子○○
○，然參以被告甲○○之供述：因學甲鎮老人福利協進會要舉辦
活動，請渠等贊助禮品，伊才派人送五十張餐券交給該協會之總
幹事子○○○由子○○○分送給該協會之老人。及子○○○之供
述：伊確實有收到一位自稱是甲○○朋友之人拿了五十張餐券至
協會來給伊。勾稽被告三人所為之供述可知既係甲○○要癸○○
將該等餐券送至老人協會，則癸○○何需出錢購買餐券？其辯詞
顯無可採。４、另查，該次餐會共計席開二百桌酒席幾乎坐滿之
事實，業經檢察官指揮法務部調查局台南縣調查站查證屬實，此
外並有現場照片二幀附卷可資佐證，且被告子○○○、陳瑞乾於
偵查中亦供認上情不諱；而被告寅○○、戊○○、丑○○、壬○
○、己○○、庚○○、丙○○皆供稱渠等所有之餐券大多分送給
親朋好友（李金在自承有五十張，送給他人十八張）、（戊○○
自承有二十張，僅使用五張）、（丑○○自承有五十張，其中十
張送給兄弟，二十幾張送給誦經團之團員，其餘的皆撕毀）、（
壬○○自承有二十張，送出八張其餘皆撕毀）、（己○○自承有
五十張，僅用去一張其餘皆丟棄）、（庚○○自承有四十五張，
僅用去五張）、（丙○○自承有五十張，是由他人要其幫忙代購
），如依渠等所言，則渠等所擁有之餐券絕大部分都未使用，則
當日如何能有近二千人參加餐會？是該次餐會根本不需要有餐券
即可參加，而僅將餐券當作規避檢警查緝之用？或渠等為避免供
出交付何人而遭檢警再予查證？然被告卯○○、甲○○、子○○
○於偵查中皆供述需要有該次之餐券始能參與。故被告寅○○等
顯係因為後述理由才為如此之供述，渠等之辯詞顯非可採。綜上
原審判決理由(二)謂尚難認無償取得及理由(四)謂被告等主觀上應無
行賄之意思，其認事用法有違經驗法則、論理法則。三原判決理
由(四)查被告卯○○、甲○○、乙○○所提供每桌二百十二元成本
價之「餐宴」活動（以每桌十人計算，每人僅得二十二元之菜餚
），依當今社會大眾觀念，尚不足以動搖或影響有投票權人之投
票意向，僅係候選人主觀上號召選民作為競選手段，客觀上被告
等自難認有交付之賄賂或不正利益，而可認係約使投票權人為投
票權之一定行使或不行使之對價；亦即本件綜合社會價值觀念、
授受雙方對於上開餐會之認知及其他客觀情事而為判斷，並未具
有對價關係。然查：(1)前開餐券除載有卯○○姓名及號次，並載
有「新台幣（下同）二百元」之文字，此有餐券扣案可佐，倘前
開餐券實際價值既僅值二十餘元，被告卯○○何須於餐券上載明
二百元？被告卯○○此舉之目的，如在意圖使選民誤認前開餐券
市價值二百元，而於選民收受餐券時，誘導選民為一定投票行為
，參諸前開判決意旨，於選民收受餐券時，即應成立賄選罪。至
選舉人是否因前開餐點或因前開餐點價值不高，而為一定投票行
為或不受影響，對於被告卯○○等已成立之賄選罪，並不生影響
。(2)曹莊雪等人於無償收受前開餐券之際，因餐券上載有候選人
姓名及號次，並載有「新台幣二百元」之文字，曹莊雪等人收受
餐券時，即已構成收賄罪。至該餐券實際上所值價額若干，並不
影響被告曹莊雪等人已成立之罪責。綜上所述，原審就前開部分
未予審酌，亦未於理由欄內為適當說明，何以前開餐券實際價值
僅值二十餘元，認被告卯○○等所為與曹莊雪等人間之投票行為
無相當之對價關係，若謂餐會無誘因，則何以能席開二百桌，約
二千多人參與餐會？是原審維持被告等無罪之諭知，自有判決違
反經驗法則及不適用法則之違法等語。
惟查：犯罪事實之認定，應憑證據，如未能發現相當證據，或證
據不足以證明被告犯罪時，自不能以推測或擬制之方法，以為裁
判之基礎。而證據之取捨與證據之證明力如何，均屬事實審法院
得自由裁量、判斷之職權；茍其此項裁量、判斷，並不悖乎通常
一般人日常生活經驗之定則或論理法則，又於判決內論其何以
作此判斷之心證理由者，即不得任意指摘其為違法，而據為提起
第三審上訴之合法理由。原判決以公訴意旨略以：被告卯○○為
九十一年第十四屆台南縣學甲鎮鎮長候選人，被告乙○○為卯○
○競選總部之文宣主任及助選員，被告甲○○為被告卯○○之同
居人，被告子○○○為台南縣學甲鎮老人福利協進會之總幹事（
與卯○○具有親戚關係）。卯○○為使其能順利當選學甲鎮鎮長
又為避免遭受檢警查緝賄選，乃與被告乙○○、甲○○等共同謀
議，以假借募款餐會之方式由乙○○至台南縣佳里鄉「正佳」印
刷廠印製三千張每張價值二百元之募款餐券，並訂於九十一年一
月二十日上午十一時在學甲鎮○○路一七三之六號卯○○之競選
總部旁舉辦餐會，以此餐券免費提供乙○○、子○○○、被告辛
○○（金文便利商店之負責人）、寅○○（卯○○之堂弟）、戊
○○（乙○○之父親）、丑○○（賴氏宗親會常務監事）、壬○
○、己○○、庚○○（台南縣水產搬運職業工會理事，卯○○係
該會會長）、丁○○（卯○○之子賴漢宗之高中同學）、丙○○
、癸○○等人，渠等遂基於共同犯意聯絡，分別將所獲得之餐券
分送給學甲鎮老人協進會之會員及具有選舉權之學甲鎮鎮民，並
於九十一年一月二十日上午十一時許在學甲鎮○○路一七三之六
號卯○○之競選總部旁席開二百桌酒席，以免費提供飲宴逸樂之
方式交付不正利益，招待具有投票權之曹莊雪、陳瑞乾、羅水藤
、楊郭秀盆、陳孔子、嚴孝伙、李雀、李天富、陳孫蕉、邱耀輝
、莊麗香、劉陳鵠、劉陳儉、劉謝僻等人及其他具有選舉權之
鎮民免費赴宴（以上參加宴會之人，均經判決無罪確定），卯○
○、乙○○並在飲宴過程中要求在場有投票權之人支持卯○○當
選第十四屆學甲鎮鎮長，曹莊雪等人均在場享用肉粽、包子等美
食及飲料，每人約收受價值二百元餐飲之不正利益，且明示或默
示的表示支持被告卯○○當選第十四屆學甲鎮鎮長，許以於同年
月二十六日投票日，投票給鎮長候選人卯○○，因認被告卯○○
、乙○○、甲○○、子○○○、辛○○、寅○○、戊○○、丑○
○、壬○○、己○○、庚○○、丁○○、丙○○、癸○○等人均
涉犯公職人員選舉罷免法第九十條之一第一項之投票行賄罪嫌云
云。公訴意旨認被告等涉有前開罪嫌，無非以公職人員選舉罷免
法第九十條之一之賄選罪，僅須行賄者已實施交付賄賂或其他不
正利益之行為，交付之相對人對其交付之目的已然認識而予收受
，其交付賄賂或其他不正利益之犯行即已成立，不以收受者確已
承諾或進而為一定投票權之行使為必要。且只要交付之金錢、財
物或其他不正當的利益足以干擾或誘使投票權人為一定之投票行
為，即屬該法所欲禁止之行為，藉以確保投票權之正當行使，因
此所交付金錢、財物或不正利益與投票行為間並不以有民事法律
上之對價性或有償性為必要。縱被告等所提出之「佳餚」並不及
餐券面額所示之二百元，乃依據被告等實際支出之價格而言，然
而對於該等飲宴物品之市價而言（即以選民之角度觀之），該等
飲宴之價值應與餐券面額相去不遠；而投票行賄罪之成立僅須不
正當的利益足以干擾或誘使投票權人為一定之投票行為，即屬該
法所欲禁止之行為，參酌本件投票行賄之選民大多數為台南縣學
甲鎮老人協進會之會員，而該等選民所受之教育及經濟水準較為
低下，且學甲鎮又係屬人口外移之農村社區，上開無償之飲宴之
不正利益，對該等較弱勢之選民而言，本較一般人足以干擾或誘
使其等為一定投票行為等語為其主要論據。然訊據被告卯○○、
乙○○、甲○○、子○○○、辛○○、寅○○、戊○○、丑○○
、壬○○、己○○、庚○○、丁○○、丙○○、癸○○等均堅決
否認有投票行賄犯行。卯○○辯稱：該次募款餐會是乙○○及甲
○○籌劃的，伊是事後同意，募款餐會目的在籌募選舉經費，餐
飲內容僅粽子、包子、米粉及飲料等，並非無償供選民食用，絕
非賄選；乙○○辯稱：伊僅負責一些文宣企劃，伊雖有將餐券分
二次送給陳瑞乾各八張及五張，但餐券是伊向競選總部會計謝雅
萍購買的；甲○○辯稱：募款餐會是因選舉經費不夠才舉辦的，
募款餐券是賣的並非贈送，餐會只有包子、粽子、米粉，由伊與
義工自行製作，另外飲料、小蕃茄等物是他人贊助的，如果要賄
選，應該不是那麼寒酸，交給老人協會之餐券係癸○○購買轉送
的，其他參加人員都有向伊購買餐券；賴王慧敏辯稱：有人至學
甲鎮老人福利協進會免費贈送五十張餐券，伊僅將餐券置於桌上
，讓老人自行拿取，並未親自發放，嗣後才知是癸○○所購買；
辛○○辯稱：伊係於餐會當日前三天左右經過卯○○總部，向總
部會計小姐謝雅萍交付現金一萬元，係為贊助，買了五十張餐券
，再轉賣伊店舖之客人；寅○○辯稱：因伊係卯○○之堂哥，係
為贊助而以現金六千元之代價向甲○○購買餐券二十張，其中十
八張免費送給選民，剩餘的撕掉了；戊○○辯稱：該二十張餐券
是為贊助以現金四千元之代價向甲○○購買的；丑○○辯稱：該
五十張餐券是為贊助以現金一萬元之代價向甲○○購買的；壬○
○辯稱：該二十張餐券是為贊助以現金四千元之代價向甲○○購
買的；己○○辯稱：該五十張餐券是為贊助以現金一萬元之代價
向甲○○購買的，僅使用一張，其餘四十九張皆置於家中未發送
；庚○○辯稱：該四十五張餐券是為贊助以現金一萬元之代價向
甲○○購買的；丙○○辯稱：係為贊助，所以該五十張餐券是伊
與友人集資，由伊向競選總部會計以現金一萬元購買；癸○○辯
稱該五十張餐券是為贊助向會計謝雅萍以現金一萬元購買的。因
為正好經過老人會，臨時起意故而將餐券送給老人會；丁○○辯
稱：伊是為贊助乃以一萬元之代價向甲○○購買餐券五十張，惟
伊只抽取二張自用，其餘四十八張均丟棄在伊攤位旁垃圾桶，並
未發送給選民等語。經查：(一)、本件被告乙○○、辛○○、寅○
○、戊○○、丑○○、壬○○、庚○○、丁○○、丙○○、癸○
○等均一致稱：係以每張二百元之代價，購得餐券後，再分送家
人或親戚、朋友等前往用餐，己○○、丁○○則稱除自用外，所
餘未送他人使用，雖與證人謝雅萍於偵查時證稱：伊只記得有付
錢買募款餐券的只有賴清修，其餘的伊沒有收到錢等語，然與被
告寅○○、辛○○、戊○○、丑○○、壬○○、己○○、庚○○
、丙○○、癸○○、丁○○等人稱：有捐錢贊助購買餐券等語有
所出入，參以謝雅萍另證稱：「我是負責總部一些開銷，關於募
款餐券的是甲○○在負責」等語，及被告甲○○於偵查時供稱：
「（問：總部的收入、支出由誰負責？）我」等語，足見卯○○
競選總部之收入、支出，並非全由謝雅萍一人管理負責，不能僅
因其稱未收到被告寅○○等人之贊助現金，遽認寅○○等人未以
贊助競選之名義購買餐券。參以因乙○○等人，將購得之餐券分
送親戚或朋友，被選民誤為無償取得，故有選民到總部向會計謝
雅萍要求比照能免費索拿募款餐券，謝雅萍不敢做主，即將全部
募款餐券交還甲○○處理，復據謝雅萍證稱：「約在一月十四日
乙○○將印好募款餐券約一千張交付給我，要我在競選總部販售
……隔天即有很多選民至總部要求能免費索拿該募款餐券，因我
不敢做主，即將全部募款餐券交還甲○○負責處理……」，核與
甲○○所稱：「因為隔天謝雅萍跟我反應有人免費收到要比照辦
理，我才收回統一處理，在她交回前約賣一、二萬元」、「……
因為謝雅萍說有人要拿免費的餐券，所以我就將餐券收回自己處
理」等情相符，是乙○○等所辯係以每張二百元之代價，購得餐
券再分送家人或親戚、朋友等前往用餐，尚非虛構。(二)、公訴意
旨又以丁○○於偵查中稱：「伊所持之五十張餐券是甲○○免費
交付給伊，並要伊將該餐券拿去分送給親朋好友」及林琢瑤稱：
「卯○○總部人員於九十一年一月十九日，表示要免費贈送其五
十張餐券，希望當日找人前來參加，但因伊戶籍並非設在學甲鎮
而加以捥拒」，顯見餐券係免費贈送，並非販售云云。查丁○○
、林琢瑤固曾為上開之供述，惟該二人於法務部調查局人員調查
及檢察官偵查為前開供述同時被訊以：「為何卯○○總部要免費
贈送其五十張餐券？」丁○○答稱：「因我在卯○○宣佈登記參
選學甲鎮長後，我約於九十年十二月底主動捐助一萬元給甲○○
，所以在卯○○策劃於九十一年一月二十日辦募款餐會前，甲○
○在一月十八日通知我免費拿五十張募款餐券……」；林琢瑤稱
：「應是我因和卯○○有生意往來，曾經捐助一萬元現金做為競
選經費，所以該總部才要免費贈送我五十張餐券」，該二人既分
別捐助一萬元，卯○○之競選總部贈送各五十張餐券，亦相當以
每張二百元之面值購得，尚難遽認為無償取得。(三)、卯○○確實
有於前揭時、地舉辦餐會，此有餐會現場照片四張、募款餐券十
七張附於偵查卷可稽。惟該餐會支出之食材、調味用品等費用之
明細計：肉油六百二十五元大骨四百五十元豬肉二千元
綜合丸六千五百元綠豆丸一萬一千元小點心二萬元五印酢
三十五元、可口美五十元、糖九百五十元、油膏二百四十元、鹽
七十五元、沙拉油四百五十元，合計四萬二千三百七十五元，有
法務部調查局台南縣調查站及台南縣警察局學甲分局持搜索票於
九十一年一月二十二日在卯○○競選總部扣得前揭餐會支出單據
五紙附卷可證。核與經判決無罪確定之陳瑞乾、嚴孝伙、李雀、
李天富、邱耀輝、劉陳儉、曹莊雪、陳孫蕉等所供：在餐桌上僅
有包子、粽子或有的桌子尚供應炒米粉、小蕃茄等食物，湯是一
大桶自己取用等情相符，並有卷附餐會用餐照片十一紙可證，是
甲○○辯稱餐會係以前揭食材、調味用品由自己動員義工準備烹
製乙節，應可採信。又前揭募款餐券，姑不論支持卯○○競選鎮
長之台南縣學甲鎮民認購多少張，抑或部分係免費發放，該募款
餐券面額係二百元，應係欲募款之金額，然以前揭餐會實際支出
四萬二千三百七十五元，再以公訴意旨所稱「席開二百桌酒席」
計算，每桌共花費約二百十二元，顯見當日到場之選民所能享用
之食物，低於募款餐券票面價值甚遠，卯○○自得以此差額，取
得選民贊助之經費，故辛○○、寅○○、戊○○、丑○○、壬○
○、己○○、庚○○、丁○○、丙○○、癸○○供稱：係支持卯
○○競選鎮長乃借購買餐券之方式達到贊助其競選之辯詞，尚非
無據。(四)、不論部分選民以何種管道取得餐券，或真以為能品嚐
到價值二百元之佳餚而到場，卯○○、甲○○、乙○○顯已達號
召選民之目的，其競選手段容或有可議，選民自有評斷，然卯○
○、甲○○、乙○○果欲「以免費提供飲宴逸樂之方式交付不正
利益」予選民，衡情應以外燴方式提供餐飲，雖不必豐盛如五星
級飯店之美饌，至少亦應比照目前社會迎神賽會外燴一桌三千元
之行情，始能使選民稱得上赴宴，被告甲○○竟與義工就前揭自
購食材、調味用品，以每桌成本二百十二元，烹製包子、粽子、
炒米粉等食物充作餐會，以台灣目前一般社會生活之現況，大部
分家庭家常三餐之菜餚，遠優於包子、粽子、炒米粉之餐點。從
而，卯○○、甲○○、乙○○策劃辦理前開餐會，尚難認其等主
觀上係基於行賄之意思而為。卯○○、甲○○、乙○○所辯辦理
前開餐會，提供簡單的食物，係在於號召群眾及募款一節，堪予
採信。辛○○、寅○○、戊○○、丑○○、壬○○、己○○、庚
○○、丁○○、丙○○、癸○○、子○○○分送前開餐券，主觀
上應無行賄之意思，亦可認定。(五)、公職人員選舉罷免法第九十
條之一第一項之投票行賄罪，所謂之賄賂，係指具有一定經濟價
值之財物而言，其價值之高低雖非所問，然仍須該項財物與其約
使有投票權人之行使或不行使投票權，二者之間具有對價關係為
必要；為維護選舉之公平性，固應嚴禁候選人以不公平之金錢手
段競選，惟何謂不公平，則應於不違背國民之法律感情與認知下
，就社會一般生活經驗而為判斷。查被告卯○○、甲○○、乙○
○所提供每桌二百十二元成本價之「餐宴」活動（以每桌十人計
算，每人僅得二十二元之菜餚），依當今社會一般大眾之觀念，
尚不足以動搖或影響有投票權人之投票意向，而係候選人主觀上
號召選民作為競選之手段。綜合目前社會一般價值觀念及授受雙
方對於餐會之認知，並其他客觀情事而為判斷，尚難認被告等與
參與餐會之選民間，有約使各該投票權人為投票權一定行使或不
行使之對價關係，此外復查無其他積極證據足資證明被告等有投
票行賄之情事，應認被告等被訴之犯罪，尚屬不能證明，因而維
持第一審關於諭知被告等十四人無罪部分之判決，駁回檢察官在
第二審關於此部分之上訴，已詳就卷內證據調查之結果，而為
綜合判斷、取捨，認被告等之犯罪尚屬不能證明之心證理由，所
為論斷，按諸通常經驗，並非一般事理之所無，從形式上觀察，
難認有違背經驗法則、論理法則，或有其他違背法令之情形，自
不容任意指為違法。按刑事訴訟法第一百六十一條第一項規定：
檢察官就被告犯罪事實，應負舉證責任，並指出證明之方法。因
此檢察官對於起訴之犯罪事實，應負提出證據及說服之實質舉證
責任。倘其所提出之證據，不足為被告有罪之積極證明，或其指
出之證明方法，無從說服法院以形成被告有罪之心證，基於證據
裁判主義及無罪推定之原則，自應為被告無罪判決之諭知。原判
決已詳就檢察官所舉之卷內證據，為調查結果，認被告等被訴
之犯罪尚屬不能證明，因而為其等有利判決之心證理由，在形式
上，既無違背法令之情事，檢察官上訴意旨，又未指出有何具體
足資證明被告等犯罪之積極證據，原審未依法予以調查，徒就原
審調查證據及對於證據證明力之判斷等職權之適法行使，並原判
決已明白論斷之事項，仍執前詞任意指摘原判決違法，復就被告
等有無投票行賄之情事，重為單純事實之爭執，核與法律規定得
為第三審上訴理由之違法情形，不相適合，應認其上訴違背法律
上之程式，予以駁回。
據上論結，應依刑事訴訟法第三百九十五條前段，判決如主文。
中　　華　　民　　國　九十四　年　　八　　月　　四　　日
                      最高法院刑事第十庭
                          審判長法官  賴　忠　星
                                法官  王　居　財
                                法官  林　開　任
                                法官  林　立　華
                                法官  孫　增　同
      本件正本證明與原本無異
                                      書  記  官
中　　華　　民　　國　九十四　年　　八　　月　 十二 　日
                                                      Ｋ
